【裁判字號】    98,重訴,6
【裁判日期】    980527
【裁判案由】    土地所有權移轉登記
【裁判全文】
臺灣宜蘭地方法院民事判決               98年度重訴字第6號
原      告  丁○
訴訟代理人  林健智律師
被      告  丙○○
            甲○○○
上一人
訴訟代理人  乙○○
被      告  戊○○
當事人間土地所有權移轉登記事件，本院於98年5月25日言詞辯
論終結，判決如下：
    主  文
被告丙○○、甲○○○、戊○○，應分別將坐落宜蘭縣礁溪鄉○○段八五九地號土地依附表一所示之應有部分移轉登記十萬分之
三二七八０、十萬分之一０九二五、十萬分之一五００一予原告
。
訴訟費用新台幣壹拾貳萬伍仟陸佰零捌元，由被告丙○○負擔新
台幣柒萬零壹佰參拾柒元、被告甲○○○負擔新台幣貳萬參仟參
佰柒拾伍元、被告戊○○負擔新台幣參萬貳仟零玖拾陸元。
    事實及理由
一、原告主張：兩造與訴外人曾淑敏、曾怡潔（下稱三方）於民
    國（下同）94年5月13日與宜蘭縣政府簽立「 礁溪都市計畫
    （健康休閒專用區）細部計畫」健康休閒專用區六（地號85
    7、857-2、857-3、859、860、860-1等土地）整體開發協議
    書 ( 下稱宜蘭縣整體開發協議書)，而將三方所有坐落宜蘭
    縣礁溪鄉○○段 857、857-2、857-3、859、860、860 -1地
    號土地，依上開整體開發協議書第 3條自願捐贈土地規定，
    捐贈開發總面積至少 30%土地之公共設施用地予宜蘭縣政府
    。兩造隨即於 94年11月2日簽立「礁溪都市計畫（健康休閒
    專用區）細部計畫」健康休閒專用區六整體開發協議書 (下
    稱系爭整體開發協議書)，依上開系爭整體開發協議書第2條
    規定，為使立協議書人均為捐贈名義人，原告應將應捐贈之
    30% 公設用地，以當期公告現值換算，按每人原有土地現值
    、所佔整體開發土地總現值之比例，分別移轉予被告丙○○
    、甲○○○、戊○○及訴外人曾淑敏、曾怡潔等5人。曾怡
    潔、曾淑敏2人應將同段860-2地號，面積73.77平方公尺（
    由同段860-1地號分割），移轉予被告丙○○、甲○○○等2
    人；而被告丙○○、甲○○○、戊○○等3人則應將同段859
    地號土地（以下稱系爭859地號土地）內中301. 77平方公尺
    移轉予原告，每人原有土地與捐贈後剩餘土地面積詳如附件
    一。今原告已依系爭整體開發協議書，將同段857、
    857-2、857- 4、857-5、857-6等地號，移轉應有部分予被
    告3人及曾淑敏、曾怡潔，並將上開5筆土地捐贈予宜蘭縣政
    府，且辦理所有權移轉登記完畢。惟被告3人卻未依系爭整
    體開發協議書第2條後段規定，將系爭859地號內面積301.77
    平方公尺移轉登記予原告。依照系爭整體開發協議書第2條
    之內容，已有約定移轉之面積，可認為已包括可以請求分割
    ，爰依系爭整體開發協議書及民法第242條、824條規定提起
    本件訴訟，先位聲明請求判決：被告丙○○、戊○○、甲○○○，應將系爭859地號土地依起訴狀附圖（以實際測量為
    準）所示方法分割Ａ部分面積301.77平方公尺、Ｂ部分212.
    26平方公尺，而將Ａ部分移轉登記予原告；備位聲明請求判
    決：被告丙○○、甲○○○、戊○○，應分別將系爭859地
    號土地依附表一所示之應有部分移轉登記32780／100000、
    10925 ／1000 00、15001／100000予原告。
二、被告答辯：
  (一)被告丙○○、甲○○○部分：兩造協議之核心精神為整體開
    發完成後，將兩造之剩餘土地即系爭859地號土地，同時一
    併出售，出售後按持分、比例分配價金，並塗銷新台幣（下
    同） 700萬元之抵押權。系爭整體開發協議書雖約定，完成
    整體開發後，丙○○、戊○○、甲○○○等3人應將系爭859
    地號內之面積301.77平方公尺土地移轉予丁○，惟因當時有
    協議要共同出售，故在尚未完成移轉前，被告丙○○、戊○○、甲○○○等3人只須以該土地設定700萬元抵押權予原告
    ，即符合與原告協議之內容，依系爭整體開發協議書之內容
    ，並無任何有關分割之約定。且原告所提之分割方案，被告
    等不能同意，因依原告之分割方案，被告等於分割後所剩土
    地，其面向道路面寬只有 7公尺，向內約長30.5公尺，因過
    於狹長變成畸零地而不能使用。實則系爭 859地號土地應保
    持共有、不須分割，待共同出售後，依持分、比例分配價款
    。土地如果是共同出售，被告等願意照上開協議書第 2條之
    約定，移轉系爭 859地號土地部分之持分權利予原告，另其
    等在協議當時，係因方便起見而同意同段 860-2地號土地登
    記被告等名下，並以土地係要共同出售為前提，始同意代書
    所計算之每人原有土地與捐贈後剩餘土地面積表，如不共同
    出售，應將同段860之2地號一併考慮移轉登記予原告，再計
    算 859地號土地應移轉予原告之持分比例及重新計算被告戊○○就系爭859地號土地之持分，始為公平。
  (二)被告戊○○部分：如將859地號土地伊所有之持分單獨分割
    成一塊，伊則同意分割，若是移轉部分持分權利，在其對系
    爭 589地號土地持分範圍不變之情況下，其沒有意見，不同
    意將同段860-2地號土地列入本案計算。
  (三)均聲明請求判決駁回原告之訴。
三、兩造不爭執之事實：
  (一)兩造與訴外人曾淑敏、曾怡潔於 94年5月13日與宜蘭縣政府
    簽立宜蘭縣整體開發協議書，而將三方所有坐落宜蘭縣礁溪
    鄉○○段 857、857-2、857-3、859、860、860 -1地號土地
    ，依上開整體開發協議書第 3條自願捐贈土地規定，捐贈開
    發總面積至少 30%土地之公共設施用地予宜蘭縣政府。兩造
    隨即於 94年11月2日簽立系爭整體開發協議書，依上開系爭
    整體開發協議書第 2條規定，為使立協議書人均為捐贈名義
    人，原告應將應捐贈之 30%公設用地，以當期公告現值換算
    ，按每人原有土地現值、所佔整體開發土地總現值之比例，
    分別移轉予被告丙○○、甲○○○、戊○○及訴外人曾淑敏
    、曾怡潔等5人。曾怡潔、曾淑敏2人應將同段860-2地號，
    面積73.77平方公尺（由同段860-1地號分割），移轉予被告
    丙○○、甲○○○等2人；而被告丙○○、甲○○○、戊○○等3人則應將系爭859地號土地內中301.77平方公尺移轉予
    原告，每人原有土地與捐贈後剩餘土地面積詳如附件一。
  (二)今原告已依系爭整體開發協議書，將同段857、857-2、857-
    4、857-5、857-6等地號，移轉應有部分予被告3人及曾淑敏
    、曾怡潔，並將上開 5筆土地捐贈予宜蘭縣政府，且辦理所
    有權移轉登記完畢。惟被告 3人尚未依系爭整體開發協議書
    第2條後段規定，將系爭859地號土地內面積301.77平方公尺
    移轉登記予原告。
四、得心證之理由：
    本件兩造爭執之處：(一)先位之訴部分：原告依系爭整體開發
    協議書之約定，請求分割系爭 859地號土地並移轉如先位聲
    明一所示部分土地之所有權，有無理由？(二)備位之訴部分：
    原告依系爭整體開發協議書之約定，請求被告移轉系爭 859
    地號土地如備位聲明所示之應有部分，有無理由？茲審酌如
    下：
  (一)先位之訴部分：原告依系爭整體開發協議書之約定，請求分
    割系爭 859地號土地並移轉如先位聲明一所示部分土地之所
    有權，有無理由？
   1.按解釋契約，固須探求當事人立約時之真意，不能拘泥於
     契約之文字，但契約文字業已表示當事人真意，無須別事
     探求者，即不得反捨契約文字而更為曲解。最高法院著有
     17年上字第1118號判例意旨可資參照。經查，依系爭整體
     開發協議書（見卷第 13頁）第2條後段約定：「丙○○、
     戊○○、甲○○○等3人應將859地號內中301.77平方公尺
     移轉予丁○。每人原有土地與捐贈後剩餘土地面積詳如附
     件一。」，另同協議書第 3條約定：「完成整體開發後丙○○、甲○○○、戊○○及丁○等四人所剩餘之土地同意
     一併同時出售並以實際出售價款按附件一所示每人應得面
     積分配出售總價金。前條丙○○、甲○○○、戊○○等三
     人應移轉予丁○之301.77平方公尺土地，於完成捐地予宜
     蘭縣政府後，任何一方均得要求辦理移轉（土地增值稅由
     取得者丁○負擔）。在未完成移轉前雙方同意先辦理抵押
     權設定新台幣柒佰萬元正，該抵押權應於土地移轉或一併
     出售時塗銷。」等文意觀之，被告等雖負有將系爭 859地
     號土地（面積514.03平方公尺）移轉面積301.77平方公尺
     予丁○之義務，惟並未特定移轉土地之位置，亦無任何有
     關得請求分割後辦理移轉之約定，且兩造既同時約定完成
     整體開發後兩造所剩餘之土地同意一併同時出售，自無分
     割約定之必要，是依該契約文字已表示兩造協議當時之真
     意，並不包括原告得請求分割後就特定範圍之土地辦理所
     有權移轉。
   2.況代兩造擬定系爭整體開發協議書之地政士即證人己○○
     ，亦到庭具結證稱：「（法官：依原證二協議書第 2條約
     定之意旨，被告3人應將系爭859地號土地移轉301.77平方
     公尺予原告丁○，則移轉方式兩造當時之約定為何？是否
     包括將土地辦理分割後辦理移轉？）僅約定移轉，並沒有
     約定分割，是約定移轉成共有，讓原告加入為共有人，使
     原告的持分能達到301.77平方公尺。」（見卷第65頁）準
     此，原告主張依照系爭整體開發協議書第2條之內容，已有
     約定移轉之面積，可認為已包括可以請求分割云云，容無
     可採。是原告先位之訴，主張依系爭整體開發協議書之約
     定，請求分割系爭859地號土地並移轉如先位聲明一所示部
     分土地之所有權，自屬無理由。
   (二)備位之訴部分：原告依系爭整體開發協議書之約定，請求
     被告移轉系爭 859地號土地如備位聲明所示之應有部分，
     有無理由？
    1.經查，兩造與訴外人曾淑敏、曾怡潔於 94年5月13日與宜
      蘭縣政府簽立宜蘭縣整體開發協議書，而將三方所有坐落
      宜蘭縣礁溪鄉○○段857、857-2、857-3、859、860、860
      -1地號土地，依上開整體開發協議書第 3條自願捐贈土地
      規定，捐贈開發總面積至少 30%土地之公共設施用地予宜
      蘭縣政府。兩造嗣並簽立系爭整體開發協議書，依上開系
      爭整體開發協議書第 2條規定，為使立協議書人均為捐贈
      名義人，原告應將應捐贈之 30%公設用地，以當期公告現
      值換算，按每人原有土地現值、所佔整體開發土地總現值
      之比例，分別移轉予被告丙○○、甲○○○、戊○○及訴
      外人曾淑敏、曾怡潔等 5人。而原告已依系爭整體開發協
      議書，將同段 857、857-2、857-4、857-5、857-6等地號
      ，移轉應有部分予被告3人及曾淑敏、曾怡潔，並將上開5
      筆土地捐贈予宜蘭縣政府，且辦理所有權移轉登記完畢等
      節，為被告所不爭執，則被告等依系爭整體開發協議書第
      2條後段，即負有將 859地號土地（面積514.03平方公尺）
      移轉面積301.77平方公尺予丁○之義務，且被告三人就原
      證二所示附件一之每人原有土地與捐贈後剩餘土地面積表
      之真正均不爭執（見卷第52頁）。準此，原告備位請求判
      決被告丙○○、甲○○○、戊○○，應分別將系爭859 地
      號土地依附表一所示之應有部分移轉登記 32780／100000
      、10925／100000、15001／100000予原告，為有理由。
    2.至於被告丙○○、甲○○○所陳，土地應共同出售，其始
      同意原告請求移轉系爭 859地號土地之部分權利，如不共
      同出售，應將同段860之2地號土地一併考慮移轉登記予原
      告，再計算系爭 859地號土地應移轉予原告之持分比例及
      重新計算被告戊○○對系爭 859地號土地之持分云云。惟
      查，依系爭整體開發協議書第2、3條之約定內容，以及兩
      造不爭執之事實，可知原告依系爭整體開發協議書，將同
      段 857、857-2、857-4、857-5、857-6等地號土地，移轉
      應有部分予被告3人及曾淑敏、曾怡潔，並將上開5筆土地
      捐贈予宜蘭縣政府，被告等即負有將系爭859地號土地移
      轉面積301.77平方公尺予原告之義務，而原告已依約完成
      移轉上開5筆土地之應有部分予被告，並已將該等土地捐
      贈予宜蘭縣政府等節，已為被告所不爭執，則被告應移轉
      系爭589地號土地面積301.77平方公尺予原告之義務自已
      發生，而兩造關於剩餘土地同意一併同時出售之約定，應
      屬兩造為謀兩造最大之土地處分利益所為之約定，倘原告
      就此部分之約定未予履行，致生被告損害時，被告得向原
      告主張債務不履行之損害賠償而已，尚難認該共同出售土
      地之約定，與被告上開移轉系爭 589地號土地權利之義務
      ，係立於對待給付之關係。是應認被告丙○○、甲○○○
      上開所辯，尚無足採。
五、本件事證已臻明確，兩造其餘攻擊、防禦方法及舉證，經核
    與判決結果無影響，爰不逐一論列，附此敘明
六、結論：原告之訴為有理由，依民事訴訟法第78條、第85條第
    1項但書，判決如主文。
中    華    民    國     98    年    5    月    27    日
                  臺灣宜蘭地方法院民事庭
                      法  官  楊麗秋
正本係照原本作成
如對本判決上訴，須於判決送達後20日內向本院提出上訴狀
中    華    民    國     98    年    6    月     1    日
                      書記官  李茂榮
附表一：（面積單位：平方公尺）
┌──┬────┬──────┬──────────┬──────────┐
│編號│所有權人│持分、面積  │移轉後剩餘持分、面積│移轉予原告之面積持分│
│    │        │            │                    │                    │
├──┼────┼──┬───┼──────┬───┼───┬──────┤
│ １ │丙○○  │3/8 │192.76│4720/100000 │24.26 │168.5 │32780/100000│
│    │        │    │      │            │      │      │            │
├──┼────┼──┼───┼──────┼───┼───┼──────┤
│ ２ │甲○○○│1/8 │64.25 │1574/100000 │8.09  │ 56.16│10925/100000│
│    │        │    │      │            │      │      │            │
├──┼────┼──┼───┼──────┼───┼───┼──────┤
│ ３ │戊○○  │4/8 │257.02│35000/100000│179.91│ 77.11│15001/100000│
│    │        │    │      │            │      │      │            │
├──┼────┼──┼───┼──────┼───┼───┼──────┤
│    │合計    │    │      │            │      │301.77│58706/100000│
└──┴────┴──┴───┴──────┴───┴───┴──────┘
附表二：裁判費計算書
┌────────┬────────┬──────────────────┐
│   項      目   │金  額（新台幣）│   備    註                         │
├────────┼────────┼──────────────────┤
│第一審裁判費    │    125,608元   │原告繳納                            │
│                │                │由被告丙○○負擔32780／58706即70,137│
│                │                │元；被告甲○○○負擔10925／58706即  │
│                │                │23,375元；被告戊○○負擔15001／58706│
│                │                │即32,096元。                        │
│                │                │                                    │
└────────┴────────┴──────────────────┘


司法院資訊處製作；財團法人民間司法改革基金會備份。
